臺灣高雄地方法院刑事判決　　　　　　　96年度易字第2753號
公　訴　人　臺灣高雄地方法院檢察署檢察官
被　　　告　乙○○
選任辯護人　周村來律師
　　　　　　周元培律師
上列被告因詐欺案件，經檢察官提起公訴（96年度偵字第16503
號），本院判決如下：
    主  文
乙○○無罪。
    事  實
一、公訴意旨略以：被告乙○○為尚光建設企業股份有限公司（
    下稱尚光建設公司）之實際負責人，並擔任尚光建設公司之
    總經理，楊典謨（另為不起訴處分）為被告之父，並擔任尚
    光建設公司之名義負責人。緣尚光建設公司在高雄市鹽埕區
    ○○○路60號，興建地下1 層地上13層之「鹽埕東家」大樓
    （後改名為「七賢大亨」大樓，下仍稱鹽埕東家大樓），並
    於民國88年間竣工，嗣於89、90年間，鹽埕東家大樓之地下
    室即出現連續壁滲水、鋼筋鏽蝕裸露、鏽水流出及連續壁原
    始施工壁體凹凸不平等現象，已嚴重危及結構物之安全性。
    詎被告明知有此重大瑕疵，為順利銷售獲利，竟意圖為自己
    不法之所有，仍作成「隱瞞此一重大之瑕疵，繼續對外銷售
    」之決策，任由公司銷售人員向不知情之客戶公開銷售。適
    有丙○○欲欲購買鹽埕東家大樓2 樓之房屋（即門牌號碼高
    雄市鹽埕區○○○路60號2 樓之1） ，該公司銷售人員即隱
    瞞地下室連續壁因滲漏水嚴重已委請高雄市土木技師公會鑑
    定之事實，並於丙○○前往該大樓參觀時，刻意不告知地下
    室之實際情形，致丙○○陷於錯誤，誤以為鹽埕東家大樓之
    屋況良好且無明顯重大之瑕疵，遂於90年4 月18日與尚光建
    設公司及乙○○簽訂房屋及土地買賣合約書，並支付總價款
    新臺幣（下同）520 萬元購買該屋。嗣丙○○於90年6 月底
    入住後，始知鹽埕東家大樓，業因地下室連續壁滲水而委請
    高雄市土木技師公會就損害及修復而為鑑定，至此丙○○始
    知受騙，因認被告所為係犯行法第339 條第1 項之詐欺罪嫌
    。
二、按犯罪事實應依證據認定之，無證據不得認定犯罪事實；又
    不能證明被告犯罪者，應諭知無罪之判決，刑事訴訟法第15
    4 條第2 項、第301 條第1 項分別定有明文。又事實之認定
    ，應憑證據，如未能發現相當證據，或證據不足以證明，自
    不能以推測或擬制之方法，為裁判基礎。而告訴人之告訴，
    係以使被告受刑事訴追為目的，是其陳述是否與事實相符，
    仍應調查其他證據以資審認；且認定不利於被告之事實，須
    依積極證據，苟積極證據不足為不利於被告事實之認定時，
    即應為有利於被告之認定，更不必有何有利之證據；再認定
    犯罪事實，所憑之證據，無論直接或間接證據，其為訴訟上
    之證明，須於通常一般之人均不致有所懷疑，而得確信其為
    真實之程度者，始得據之為有罪之認定，倘其證明尚未達到
    此一程度，而有合理性懷疑之存在時，即無從為有罪之認定
    （最高法院52年臺上字第1300號、30年上字第816 號、76年
    台上字第4986號分別著有判例可資參照）。
三、公訴人認被告乙○○涉犯詐欺罪嫌，無非係以(一)鹽埕東家大
    樓地下室出現混凝土壁體之端鈑及繫筋裸露鏽蝕，部分壁體
    出現滲水及白華現象，該連續壁已不宜再作為永久性安全傑
    購物之事實，分別有高雄市土地技師公會90年4 月25日高市
    土技鑑字第90041 號鑑定報告書、高市結構工程工業技師公
    會91年11月25日（91）高結師鑑字第9119號鑑定報告書各1
    紙、該地下室現場照片20張在卷可參。(二)告訴人丙○○購買
    鹽埕東家大樓未有人向其告知該大樓有以上瑕疵等情，為其
    論罪之依據。訊據被告固不否認鹽埕東家大樓地下室有連續
    壁滲水、鋼筋鏽蝕裸露、鏽水流出及連續壁原始施工壁體凹
    凸不平之瑕疵，惟仍堅詞否認有何詐欺犯行，辯稱：伊從未
    要求銷售人員在售屋時，刻意隱瞞上開建物瑕疵，且上開建
    物瑕疵亦非重大，伊亦無隱匿之必要，況依民法第365 條規
    定買受人本即負有檢查通知買賣標的物之義務，告訴人購屋
    時，若能至地下室參觀，一望即知該大樓地下室有連續壁滲
    水之事實，告訴人不能將自己疏於檢查之錯誤，反主張被告
    應負詐欺罪嫌等語。
四、經查：
  (一)按刑法第339條第1項詐欺罪之成立，以意圖為自己或第三人
    不法所有，以詐術使人將本人或第三人之物交付為要件。所
    謂以詐術使人交付，必須被詐欺人因其詐術而陷於錯誤，若
    其所用方法，不能認為詐術，亦不致使人陷於錯誤，即不構
    成該罪（最高法院46年台上字第260 號判例參照）。所謂之
    詐術，固不以積極之作為為限，單純事實之緘默，有時亦足
    使他人陷於錯誤，而該當詐欺罪。但事實上之不告知，有時
    雖亦可認係詐術之手段，即依事實上之不告知，使對方陷於
    錯誤而交付財物，但尚不得遽認其負有法律上告知義務而論
    以詐欺罪。蓋消極犯罪中之不純正不作為犯，須以行為人依
    法令或契約等法律行為或基於法律之精神觀察，負有積極之
    作為義務為前提，始能令負犯罪責任，此觀刑法第15條規定
    自明（參考最高法院86年度台上字第5904號判決要旨）。此
    種不作為欺罔，應以有無告知義務為準，而此告知義務，必
    須在對方發生錯誤前即已有之。至於是否具有法律上之告知
    義務，雖不限於明文規定，要必就法律之精神觀察，有此義
    務時，始能令負犯罪責任（最高法院31年上字第2324號判例
    可參），而非就公序良俗之評價標準或基於倫理、道德、宗
    教、社會等理由而認定之防止或作為義務，均可認於法律上
    即負有告知義務，以免有違刑法罪刑法定主義之原則。是以
    仍需視其不告知之程度是否已逾交易上所容認之限度、是否
    逾越社會上可認相當之範圍、契約有無明訂，或具有特殊信
    賴關係、相對人明顯欠缺經驗等情形綜合評斷之。
  (二)告訴人於90年4 月間至尚光建設公司興建之鹽埕東家大樓賞
    屋，經由售屋小姐曹桂珍引導參觀後，告訴人同意購入該屋
    ，乃於90年4 月18日與尚光建設公司及被告簽訂房屋及土地
    買賣合約書，並支付總價款520 萬元等情，業據證人即告訴
    人到庭證述明確，復有房屋及土地買賣合約書存卷可參。另
    鹽埕東家大樓於出賣予告訴人前，其地下室即因連續壁滲水
    ，該大樓管理委員會唯恐日後造成安全顧慮，乃於90年4 月
    3 日向高雄市土木技師工會申請損害及修復鑑定，該工會鑑
    定技師林延頤、余文芳於同年月6 日，偕同尚光建設公司代
    表員工劉錦輝至鹽埕東家大樓會勘，並於同年月25日作成鑑
    定報告，認鹽埕東家大樓連續壁滲水，有包括端鈑及繫筋鏽
    蝕裸露、部分壁體滲水及白華現象等情，有該鑑定報告1 紙
    、該地下室現場照片20張在卷可稽，固堪認被告於將鹽埕東
    家大樓售予告訴人前，確已知悉該大樓地下室有連續壁滲水
    等瑕疵，惟此瑕疵所生損害是否會影響建物結構安全？因告
    訴人於90年4 月18日與被告締約當時，高雄市土木技師公會
    尚未對此做出鑑定結論，公訴人認上開瑕疵已嚴重危及結構
    物安全等情縱使為真，該部分仍不在被告主觀可得認識之範
    圍內，是本件應僅就被告知悉鹽埕東家大樓有前開連續壁滲
    水瑕疵，卻未於售屋時，將此事實主動告知告訴人，是否涉
    犯詐欺罪嫌加以論斷，而不及於該瑕疵是否已影響建物安全
    之部分，應予敘明。
  (二)鹽埕東家大樓售屋過程中，被告雖已知悉該大樓有上述瑕疵
    存在，惟其未因此指示該大樓售屋人員隱瞞大樓瑕疵等情，
    據證人即該大樓銷售人員曹桂珍到庭證稱：我在售屋期間，
    被告並沒有來過工地，公司也沒有請銷售人員刻意隱瞞地下
    室連續壁有瑕疵之事等語（見本院卷第97頁）。且由告訴人
    提供鹽埕東家大樓地下室瑕疵相片所示，該地下室滲水、壁
    面剝蝕、鋼筋裸露等情甚為明顯，已達旁人由外觀即可輕易
    查悉之程度。一般欲購買該大樓者，如於購屋前先至地下室
    參觀，應可輕易察覺大樓有上開瑕疵存在，進而影響其購屋
    與否之決策，足認鹽埕東家大樓縱有上開瑕疵存在，惟被告
    並未因欲增加銷售，而對之有刻意遮掩之情。本件告訴人於
    購屋時，因未購買停車位，故未至地下室參觀，致未能察覺
    上開瑕疵存在，雖據其自承在卷甚明，然由該大樓瑕疵明顯
    ，被告並未對之刻意遮掩，且未以積極手段阻止告訴人發現
    瑕疵，亦未特別指示售屋人員對此加以隱瞞等情推斷，除難
    認其售屋予告訴人時，主觀上有何詐欺之不法所有意圖存在
    ，告訴人縱因錯誤而購買該屋，衡情亦非由於被告手段所引
    起。
  (三)鹽埕東家大樓經高雄市土木技師工會派員至地下室現場鑑定
    後，認連續壁滲水原因，係因為混凝土體本身非防水材料，
    且澆置過程震動產生透水性，或單元接縫未處理乾淨形成包
    夾泥沙，且地下水流經壁體或預留筋處而形成「潮壁現象」
    ，且鹽埕地區地下水位高，導致滲水不易處理，建議：1.使
    用無收縮水泥漿修補壁體滲水處，繫筋鏽蝕裸露及間隔板鏽
    蝕處。2.連續壁再以1：2防水粉刷全面處理。3.若滲水問題
    無法克服，以防潮牆或矽酸鈣板處理，應定期進行壁體滲水
    檢測及修補檢測工作，防止地下水滲入壁體內。預計修復費
    用為30萬2千2百31元整，有高雄市土地技師公會90年4月25
    日高市土技鑑字第90041 號鑑定報告書1 份存卷可參（見偵
    查卷第35至39頁）。鹽埕東家大樓管理委員會後於91年10月
    間，再度委請高雄市結構工程工業技師公會，鑑定其大樓上
    開瑕疵所生損害為何，該公會於91年11月7 日派出劉伯武、
    許守良至現場鑑定結果，認連續壁壁面凹凸不平，滲水、鏽
    蝕，另由管理委員會提供照片資料顯示，連續壁公母單元接
    頭端板普遍性鏽蝕滲水及垂直向主筋部分裸露鏽蝕，顯見地
    下室連續壁施工品質明顯不良，其原因為連續壁端板清洗及
    水中混凝土澆置前劣質沉泥過多向外擠壓，形成壁體表層包
    泥過厚，以致造成保護層不足及滲水現象，混凝土中地下水
    鹽化滲流及混凝土中水溶性濾離子含量過高，為壁內鋼筋加
    速鏽蝕主因，綜上損害原因研判結果，本鑑定案連續壁壁體
    不宜再做永久性安全結構物，建議應另設一道永久性RC壁體
    取代之，經估所需費用計147 萬4 千178 元等語，有高雄市
    結構工程工業技師公會91年11月25日（91）高結師鑑字第91
    19號鑑定報告書1 紙存卷可參（見偵查卷第62至67頁）。
  (四)經比較上述兩鑑定報告內容，雖針對鹽埕東家大樓地下室連
    續壁體應如何修復，有不同之建議方案，惟可得共通結論均
    為該瑕疵可透由修繕方式得到解決，未達不能修補之程度，
    而因民法上出賣人本即負有物之瑕疵擔保責任，告訴人自得
    尋民事訴訟程序請求被告減少價金或負損害賠償之責。另經
    本院民事庭傳訊上開兩鑑定案鑑定人劉伯武、林延頤、余文
    芳到庭均證述：「（問：鑑定結果究認本件系爭建物是否有
    結構安全上之危險？若有原因為何？）答：本件只有針對地
    下室連續壁部分作鑑定，因為鋼筋外露導致地下室牆壁有安
    全顧慮，上半部主結構體不會受影響，因為連續壁僅抗側面
    水壓、土壓，與主要大樓結構安全無絕對關係，除非連續壁
    整個崩塌，但是局部滲水不會造成連續壁崩塌，本件是局部
    漏水等語」，有該準備程序筆錄1 紙存卷可參（見偵查卷第
    165 頁），足認公訴人認鹽埕東家大樓地下室有前開瑕疵，
    已嚴重危及結構物之安全性，亦乏依據足資證明，是被告於
    售屋時，未告知告訴人該屋存有上開瑕疵，情理上或許不該
    ，惟此瑕疵既非不得修補，且未影響房屋結構安全，此不告
    知之情，衡情亦未踰越社會上可認相當之範圍，而應屬民事
    糾紛而已，與刑法詐欺罪構成要件尚屬有間。
  (五)綜上所述，本件被告售屋予告訴人時，該大樓地下室雖有上
    述瑕疵存在，惟因被告並未以積極手段遮掩瑕疵或阻止告訴
    人發現瑕疵，亦未指示售屋人員對此加以隱瞞，或特別保證
    該屋完全無瑕疵存在，除難認被告因此有何詐欺犯意外，告
    訴人縱因錯誤而購買該屋亦非由於被告手段所引起。另鹽埕
    東家大樓瑕疵經鑑定結果，既未影響結構物安全，且可透由
    瑕疵修補方式加以解決，衡情被告未主動告知瑕疵之情，應
    可透由民事訴訟要求被告負擔瑕疵擔保責任，而純屬民事糾
    紛，難認已逾越社會上可認相當之範圍，不能逕對出賣人科
    以道德上之規範，一旦不符買受人之意願，遽論以詐欺罪責
    。此外，本件復查無其他積極證據足認被告有何公訴人所指
    之犯行，揆諸首揭法條及判例意旨說明，自不能證明被告犯
    罪，應為無罪之諭知，以昭審慎。
據上論斷，應依刑事訴訟法第301 條第1 項前段，判決如主文。
本案經檢察官甲○○到庭執行職務。
中　　華　　民　　國　　96　　年　　11　　月　　9 　　日
                  刑事第十一庭  審判長法　官  施柏宏
                                      法  官  林書慧
                                      法  官  黃宗揚
以上正本證明與原本無異。
如不服本判決應於收受本判決後10日內向本院提出上訴書狀，並
應敘述具體理由，如未敘述上訴理由者，應於上訴期間屆滿後20
日內補提理由書狀於本院（均須按他造當事人之人數附繕本）「
切勿逕送上級法院」。
中　　華　　民　　國　　96　　年　　11　　月　　9 　　日
　　　　　　　　　　　　　　   　　　 書記官  王壹理
